【裁判字號】    97,停,92
【裁判日期】    971027
【裁判案由】    聲請停止執行
【裁判全文】
臺北高等行政法院裁定
                                        97年度停字第92號
聲  請  人  甲○○
            乙○○
上二人共同
代  理  人  吳尚昆律師
            李怡卿律師
相  對  人  桃園縣政府
代  表  人  丙○○（縣長）
代  理  人  丁○○
上列當事人間因違章建築拆除事件，聲請人聲請停止原處分之執
行，本院裁定如下：
    主  文
聲請駁回。
聲請程序費用由聲請人負擔。
    理  由
一、本件聲請意旨略謂：
（一）相對人民國（下同）97年9 月9 日府工違字第0970029550
      1號函及97年9 月9 日府工違字第097002955011號公告等
      處分，認定聲請人所有座落桃園縣蘆竹鄉宏竹村18鄰306
      、307 號建物（下稱系爭建物）為違章建築代號分類「A4
      」，並公告應於97年10月8 日前自行拆除，否則自97年10
      月9 日後即依法強制執行拆除，聲請人不服此項處分，業
      已於97年9 月25日提出訴願，合先敘明。
（二）次按：「本縣違章建築分類、分區○○○段拆除既存違建
      。」、「第一階段（近程處理）處理左列危害公共安全、
      山坡地水土保持、妨害公共交通、公共衛生、市容觀瞻之
      違章建築：……(四)電腦代號A4：1.維護公共安全方案執行
      建築物公共安全檢查、簽證、申報、抽（複）查之第一、
      第二優先順序類組場所之違章建築。2.公眾出入頻繁，嚴
      重妨礙公共安全或消防安全場所之違章建築。3.嚴重污染
      環境之違章工廠（廠房）違章建築。前揭違章建築認定之
      權責單位：1.嚴重污染環境：本府環境保護局。2.有礙公
      共安全：本府工務局（使用管理課）。3.有礙消防安全：
      （ 本府消防局）……(七)電腦代號A7：非供公眾使用建築
      物在屋頂、法定空地等擅自搭蓋之違章建築。」、「第六
      點第五款至第八款其執行方式：成立違章建築審議小組：
      依目的事業主管機關（單位）移送案件予以審查，確認拆
      除對象及排定拆除順序。以工務局長為召集人，小組成員
      包括：議會專案小組代表、目的事業主管機關（單位）、
      各有關鄉鎮、市公所、本府縣警局、消防局、環境保護局
      、交通局、水務局、工務局（建築管理課、使用管理課、
      違章建築拆除隊）。」為桃園縣政府執行違章建築拆除作
      業要點（下稱執行要點）第4 點、第6 點第4 款、第7 款
      及第8 點定有明文。
（三）詎本件相對人認定聲請人系爭建物屬違章建築代號分類「
      A4」，微論已與原查報機關即蘆竹鄉公所於97年8 月28日
      查報違建列為違章建築代號分類「A7」有所不同；甚且，
      依上開執行要點第6 點第4 款之規定，系爭建物並不符合
      上揭違章建築代號分類「A4」之三種情形之一，系爭建物
      係72年間於老舊三合院式老宅上修建之老舊建築，即非供
      公眾使用建築物在屋頂、法定空地等擅自搭蓋之違章建築
      。據此，系爭建物並無任何符合執行要點第6 點第4 款所
      規定應列為違章建築代號分類「A4」之違章建築之三種情
      形之一，相對人置原查報機關之查報單於不顧，任意無中
      生有，遽行將系爭建物列為違章建築代號分類「A4」之違
      章建築，並限期拆除，其認事用法，自屬違誤。更且，依
      相對人往常之行政先例，類同系爭建物之違章建築，均僅
      列報為違章建築代號分類「A7」，另行排定拆除期限，而
      從無限期1 個月內拆除者，是相對人此項處分，亦有違行
      政先例且違平等原則。
（四）系爭建物係早於3 、40年間即已興建之老舊三合院，其後
      於72年間在老舊建築體上增建鐵皮及加強磚造物，依當時
      建築法令，並無需經專業建築師、技師等進行建築物安全
      分析之規定，顯非相對人所定電腦代號A4之三種情形之一
      。甚且，違章建築本即係未經核許建造之建物，若因此即
      謂有礙公共安全之虞，則相對人只需將一切違建均列一個
      電腦代號即可，何需分不同種類，並訂定不同處理方式。
      尤其，系爭建物只有聲請人自行居住，並非供公眾往來之
      用，何來有礙公共安全之說。況且，依系爭建物位置及周
      圍環境觀之，系爭建物乃興建於田中央，四周並無其他房
      屋，絕無有礙公共安全之情事。
（五）綜上所述，本件相對人業已限期聲請人於97年10月8 日前
      自行拆除，否則97年10月9 日後，依法強制執行拆除。然
      如前述，本件原處分之合法性顯有疑義者，且原處分之執
      行，將把聲請人現今賴以居住之房屋拆除，顯將發生難以
      回復之損害，且令聲請人立即陷入無房屋可居住之困境而
      屬情況急迫，更何況原處分即強制拆除系爭房屋之執行，
      並非為維護重大公共利益所必要者，而且訴願決定期限通
      常在一、二個月以上，屆時系爭建物恐將遭拆除殆盡，爰
      聲請裁定准許停止原處分之執行。
二、相對人答辯意旨略謂：
（一）本案違章建築係位於蘆竹鄉宏竹村18鄰306-1 號、307 號
      ，未依法申請建築許可擅自建造，經蘆竹鄉公所97年9 月
      1 日蘆鄉工字第0970024278號查報蘆竹鄉宏竹村18鄰306
      號為3 層，高度約10公尺，面積約50平方公尺鐵皮、磚、
      水泥違章建築及蘆竹鄉宏竹村18鄰307 號為2 層，高度約
      9 公尺，面積約100 平方公尺鐵皮、磚、水泥違章建築。
      相對人依法以97年9 月9 日府工違字第0970295501號函作
      「違章建築經勘查，依法不得補辦建造執照手續，應執行
      拆除」以及97年9 月9 日府工違字第09702955011 號公告
      作「請台端於九十七年十月八日前自行拆除，逾期未拆者
      ，本府將於九十七年十月九日後，依法強制執行拆除」之
      處分。
（二）依據執行要點第6 點第4 款規定，有礙公共安全之認定權
      責為相對人所屬工務處使用管理科。本案由蘆竹鄉公所查
      報後，經相對人所屬使用管理科認定「本案未依建築法相
      關規定辦理執照申請等程序，即未經專業建築師、技師等
      進行建築物安全分析，且未經本府核可，應屬有礙公共安
      全」相對人認定違章建築代號分類「A4」殆無疑義。
（三）相對人張貼拆除公告，排定l 個月期限執行拆除，係依據
      執行要點第7 點第1 款規定，並無違誤。
（四）綜上所述，本案系爭建物因未經建築許可擅自建造，已違
      反建築法第25條前段、第86條第1 款及違章建築處理辦法
      規定，相對人本於權責依法行政以97年9 月9 日府工違字
      第0970295501號函認定違章建築代號分類「A4」以及97年
      9 月9 日府工違字第09702955011 號公告拆除之處分，應
      無違誤。
三、按「原行政處分之合法性顯有疑義者，或原行政處分之執行
    將發生難以回復之損害，且有急迫情事，並非為維護重大公
    共利益所必要者，受理訴願機關或原行政處分機關得依職權
    或依申請，就原行政處分之全部或一部，停止執行（第2 項
    ）。前項情形，行政法院亦得依聲請，停止執行（第3 項）
    。」訴願法第93條第2 、3 項定有明文。次按「於行政訴訟
    繫屬中，行政法院認為原處分或原決定之執行，將發生難於
    回復之損害，且有急迫情事者，得依職權或依聲請裁定停止
    執行。但於公益有重大影響，或原告之訴在法律上顯無理由
    者，不得為之（第2 項）。於行政訴訟起訴前，如原處分或
    決定之執行將發生難於回復之損害，且有急迫情事者，行政
    法院亦得依受處分人或訴願人之聲請，裁定停止執行。但於
    公益有重大影響者，不在此限（第3 項）。」行政訴訟法第
    116 條第2 、3 項亦定有明文，惟上揭條文第3 項規定是為
    補同條文第2 項規定之不足；又訴願法第93條第2 項既規定
    受處分人得申請受理訴願機關或原處分機關停止執行，理論
    上得由上開機關獲得救濟，殊無逕向行政法院聲請之必要，
    且行政法院係審查行政處分違法性之最終機關，若一有行政
    處分，不待訴願程序即聲請行政法院停止原處分之執行，無
    異規避訴願程序，而請求行政法院為行政處分之審查。是以
    ，須已向原處分機關或受理訴願機關申請停止執行未獲救濟
    ；或其情況緊急，非即時由行政法院予以處理，則難以救濟
    ，否則尚難認有以行政法院之裁定予以救濟之必要，應認欠
    缺保護之必要而駁回其聲請，庶不致浪費司法資源（最高行
    政法院96年度裁字第0016號、95年度裁字第2440號裁定參照
    ）。再所謂「原處分或決定之執行，將發生難於回復之損害
    ，且有急迫情事」，係指「須有避免難以回復損害之急迫必
    要性」；至所謂「難於回復之損害」係指其損害不能回復原
    狀，或在一般社會通念上，如為執行可認達到回復困難之程
    度，且均不能以金錢估價賠償者而言，至當事人主觀上難於
    回復之損害當非屬該條所指之難於回復之損害；且聲請人就
    「損害確係難以回復」之事實，應負釋明責任。
四、本院查：
（一）聲請人就相對人97年9 月9 日府工違字第09700295501 號
      函、97年9 月9 日府工違字第097002955011號函行政處分
      ，提起訴願並同時向訴願機關聲請停止執行，而訴願機關
      尚未答覆，業經相對人陳明在卷，且為聲請人所不爭，復
      有上開處分書、聲請人所提行政訴願書等影本附卷可參，
      自堪信為真正。則聲請人向受理訴願機關申請停止執行後
      ，未俟救濟與否之決定，逕向本院提起本件聲請，參考前
      開說明，本即欠缺保護之必要。
（二）聲請人雖陳稱上開蘆竹鄉宏竹村18鄰306-1 號、307 號房
      屋若遭拆除，聲請人將陷於難以回復之損害，且無屋可居
      之緊急困境云云，然查：房屋拆除之損害並非不能以金錢
      賠償回復，是本非「難以回復之損害」；同時聲請人均年
      富力壯有工作能力，除可賃屋居住，免本身及家人（含聲
      請人在內，兩家各為3 人及5 人，有聲請人所提之戶籍謄
      本可稽）流離失所外，依聲請人所提照片足證，聲請人所
      指古厝（原三合院）即上開蘆竹鄉宏竹村18鄰307-1 號房
      屋，亦非不可暫供棲身，自難謂將陷於無屋可居之困境。
      況查，本件相對人代理人到院明確陳稱：「若長官沒有交
      代，我不會排入拆除時程，因為系爭房屋非第一優先拆除
      對象，正在興建的房屋才是第1 優先拆除對象，因此系爭
      房屋近日內不會被拆除。」等語，足信本件系爭房屋並無
      遭拆除之急迫情事。揆諸前開說明，聲請人依行政訴訟法
      第116 條第3 項聲請停止執行，並無理由。又本件聲請人
      尚未提起行政訴訟，是其主張依行政訴訟法116 條第2 項
      規定聲請停止執行，容有筆誤，亦應敘明。
五、再按訴願法第93條第2 項所謂行政處分之「合法性」顯有疑
    義，是指該行政處分之違法係明顯、不待調查即得認定者而
    言。經查本件相對人認定聲請人系爭建物屬違章建築代號分
    類「A4」，與原查報機關即蘆竹鄉公所於97年8 月28日查報
    違建列為違章建築代號分類「A7」不同，本即涉及解釋適用
    相對人機關（桃園縣政府）所訂「執行要點」之爭議，故相
    對人上開認定是否違法仍有待調查審認，並非不待調查即可
    認定為明顯違法，是聲請人據此主張停止執行，亦無理由。
六、綜上，本件情形不符合訴願法第93條第2 項、第3 項及行政
    訴訟法第116 條第3 項之要件。從而，聲請人聲請停止執行
    ，即屬於法不合，不應准許。至於聲請人所指原行政處分認
    定違建類別違法一節，事涉行政處分是否合法，乃本案訴訟
    有無理由之問題，非本件聲請停止執行案所得審究，併此敘
    明。
六、依行政訴訟法第104 條、民事訴訟法第95條、第78條，裁定
    如主文。
中    華    民    國    97    年    10    月    27    日
                    臺北高等行政法院第六庭
                              審判長法  官  林文舟
                                    法  官  陳鴻斌
                                    法  官  許瑞助
上為正本係照原本作成。
如不服本裁定，應於送達後10日內向本院提出抗告狀（須按他造
人數附繕本）。
中    華    民    國    97    年    10    月    28    日
                                    書記官  劉育伶


司法院資訊處製作；財團法人民間司法改革基金會備份。
